【裁判字號】    98,上易,1158
【裁判日期】    990803
【裁判案由】    清償債務
【裁判全文】
臺灣高等法院民事判決                98年度上易字第1158號
上  訴  人  丙○○原名曾穩達.
被上訴人    財團法人中華民國勞工事務基金會
法定代理人  甲○○
訴訟代理人  楊進興律師
上列當事人間請求清償債務事件，上訴人對於中華民國98年10月
5日臺灣臺北地方法院98年度訴字第1098號第一審判決提起上訴
，本院於99年7月13日言詞辯論終結，判決如下：
    主  文
上訴駁回。
第二審訴訟費用由上訴人負擔。
    事實及理由
一、上訴人主張：被上訴人於民國（下同）94年4月6日、同年11
    月9日，分別向伊借款新臺幣（下同）80萬元（下稱第1筆借
    款）、45萬元（下稱第2筆借款；與第1筆借款合稱系爭借款
    ），茲被上訴人迄未清償，屢經催討，均未獲置理。又伊係
    被上訴人所聘請之副董事長，否認有溢領之情事，並否認本
    件有債權移轉之情事。爰依消費借貸之法律關係，求為命被
    上訴人給付125萬元，及自95年1月1日起至清償日止，按週
    年利率5％計算利息；及以供擔保為條件宣告假執行之判決
    。
二、被上訴人則以：否認有第1筆借款，伊帳目上僅記載上訴人
    曾交付60萬元，且該款項係屬捐款。至第2筆借款，伊僅取
    得15萬元。再上訴人曾向伊領取違法虛設之副董事長職務之
    相關費用而溢領384,265元，伊亦得依不當得利返還請求權
    主張抵銷。況田金城、上訴人分別為伊第2任董事長、副董
    事長，渠等於任職期間怠於推動會務，且逾越權限、巧立名
    目，伊乃於94年11月1日召集全體董、監事研議解決之道，
    嗣田金城與上訴人亦願意有條件辭職，並於同年12月27日與
    陳平池、古度文簽訂協議書，約定田金城辭去董事長職務，
    陳平池應退還45萬元及80萬元，是該債權已移轉，上訴人向
    伊請求顯屬無據等語置辯。
三、原審為上訴人全部敗訴之判決，上訴人提起上訴，聲明：(一)
    原判決廢棄。(二)被上訴人應給付上訴人125萬元及自95年1月
    1日起至清償日止，按週年利率5％計算之利息。(三)願供擔保
    請准宣告假執行。被上訴人則以：(一)上訴駁回。(二)如受不利
    判決，請准供擔保免為假執行。
四、兩造不爭執之事項：
    (一)上訴人所提94年4月6日、同年11月9日借據上「財團法人
      中華民國勞工事務基金會」、「乙○○」印文，形式上均
      屬真正。
    (二)94年4月6日借據所載80萬元部分，被上訴人帳目上僅記載
      上訴人交付60萬元；同年11月9日借據所載45萬元部分，
      被上訴人帳目上僅記載上訴人交付15萬元。
    (三)陳平池曾於94年12月27日，邀同古度文為連帶保證人，與
      乙○○簽署協議書（下稱系爭協議書）約定：乙○○辭去
      被上訴人董事長及董事長兼苗栗縣區總會會長之職務；陳
      平池應支付乙○○60萬元，另支付20萬元予乙○○；陳平
      池應退還上訴人代墊被上訴人開銷費用45萬元（其中30萬
      元支票在蘇政雄處，陳平池負責取回退還，另15萬元開立
      支票）；陳平池應退還訴外人陳勇助及上訴人各80萬元（
      基金會原欲聘二位擔任董事有條件之借款）。
    (四)系爭協議書經陳平池於94年12月30日、95年1月6日兩次提
      請被上訴人董事會討論，董事會議決議依查帳結果請專案
      小組決定，同時推派3位董事配合常務監察人成立專案小
      組進行稽核查帳。
    (五)被上訴人前以乙○○虛報油資、回數票、停車費、司機薪
      資、副董事長薪資、侵占基金等情，提出侵占罪嫌告訴，
      經臺灣臺北地方法院檢察署檢察官處分不起訴，被上訴人
      向臺灣高等法院檢察署聲請再議，經該署發回偵查後，臺
      灣苗栗地方法院檢察署檢察官以97年度偵續字第47號為不
      起訴處分確定在案。
    有借據、協議書及95年1月6日董事會議紀錄等為證（原審卷
    第2至3、31至38頁），復為兩造所不爭執，自堪信為真實。
五、上訴人主張被上訴人於94年4月6日、同年11月9日，分別向
    伊借款80萬元、45萬元，被上訴人迄未清償，爰請求被上訴
    人清償等語；被上訴人則以上開情詞置辯。是本件應審酌者
    ，為(一)兩造間借貸金額為若干?(二)借款債務是否已移轉予第
    三人承擔？(三)被上訴人抵銷抗辯是否有據？
六、兩造間借貸金額為若干?
    (一)查第1筆借款之借據記載「本會因推展會務向曾穩達先生
      有條件借款新台幣捌拾萬元。借款條件如下：本會自民國
      94年4月6日起聘請曾穩達先生為董事，並擔任副董事長職
      位，本會於94年12月31日前完成聘任之法定手續後，本項
      借款改為捐助款，未如期完成聘任手續，則本會全額歸還
      借款。」，第2筆借款之借據則記載「本會因推會務向曾
      穩達先生借款新台幣肆拾伍萬元整。」，並均由乙○○以
      董事長名義代表被上訴人簽署借據，有借據2紙可稽（原
      審卷第2、3頁）。
    (二)雖第1筆借款借據載明借款80萬元，於被上訴人94年12月
      31日完成聘任上訴人為副董事長之法定手續後，改為捐助
      款等語，然被上訴人嗣並未完成上訴人聘任為副董事長之
      法定手續，此為兩造所不爭執，是借款80萬元變為捐助款
      之條件並未成就。再被上訴人辯稱伊帳目上記載，第1筆
      借款上訴人僅交付60萬元，第2筆借款伊僅取得15萬元等
      語。惟系爭2紙借據已載明被上訴人為推展會務，分別向
      上訴人借款80萬元、45萬元，已表明借款之意旨明確；上
      訴人主張第2筆45萬元借款，伊係交付30萬元支票向訴外
      人蘇政雄調現，另交付15萬元現金予被上訴人等語，而查
      系爭協議書之簽署人陳平池曾以乙○○、上訴人為被告，
      請求確認系爭協議書所載應支付乙○○60萬元、20萬元，
      應退還上訴人45萬元、80萬元之債權及本票債權不存在，
      經臺灣苗栗地方法院95年度訴字第369號、臺灣高等法院
      臺中分院（下稱臺中高分院）97年度上字第193號判決確
      認陳平池於系爭協議書所載，應支付乙○○20萬元、60萬
      元之債權及本票債權不存在，並駁回陳平池其餘之訴確定
      ，而被上訴人於上開訴訟中亦經法院為訴訟告知，有臺中
      高分院97年度上字第193號判決可稽（原審卷第16至22頁
      ）。蘇政雄於臺中高分院97年11月10日準備程序庭證稱上
      訴人代墊款30萬元是由伊代支出，嗣後計算結果，上訴人
      代墊45萬元等語，此經本院依職權調閱上開民事卷宗查證
      屬實，且若非蘇政雄已為上訴人支付30萬元予被上訴人，
      陳平池亦無可能於系爭協議書同意退還上訴人45萬元，是
      堪認上訴人確交付第2筆借款45萬元予被上訴人。再第1筆
      借款80萬元，蘇政雄於上開事件準備程序庭證稱上訴人曾
      借被上訴人80萬元，交付20萬元支票4紙，該80萬元支票
      有兌現，其中實際拿進來60萬元，另20萬元做為公關費，
      當時80萬元先入伊帳戶，後用於被上訴人會務上等語，有
      上開筆錄及4紙支票影本可稽（原審卷第69至73頁），亦
      堪認被上訴人確向上訴人借款80萬元，被上訴人辯稱未借
      款80萬元、45萬元等語，並無可採。
七、借款債務是否已移轉予第三人承擔？
    (一)被上訴人辯稱因乙○○及上訴人擔任伊董事長、副董事長
      期間，將基金會經費花費殆盡，陳平池與其他董事憂慮會
      務前途，與古度文於94年12月27日與乙○○、上訴人協商
      辭職條件，簽訂系爭協議書，系爭協議書之性質，應屬民
      法第300條與第三人間之債務承擔契約，上訴人知悉且同
      意系爭協議書內容，應同受協議書之拘束等語；上訴人則
      陳稱伊未在協議書上簽名，且縱使伊知悉協議書之事，亦
      不代表債權移轉等語。
    (二)查陳平池曾於94年12月27日，邀同古度文為連帶保證人，
      與田金城簽署系爭協議書，約定乙○○辭去被上訴人董事
      長及董事長兼苗栗縣區總會會長之職務；陳平池應支付乙
      ○○60萬元，另支付20萬元予乙○○；陳平池應退還上訴
      人代墊被上訴人開銷費用45萬元（其中30萬元支票在蘇政
      雄處，陳平池負責取回退還，另15萬元開立支票）；陳平
      池應退還陳勇助及上訴人各80萬元（基金會原欲聘二位擔
      任董事有條件之借款）等內容，惟協議書簽署之甲、乙、
      丙三方分別為乙○○、陳平池及古度文，有系爭協議書可
      稽（原審卷第31頁）。
    (三)按第三人與債權人訂立契約承擔債務人之債務者，其債務
      於契約成立時，移轉予該第三人，民法第300條定有明文
      ，而陳平池與乙○○簽訂系爭協議書，陳平池同意支付60
      萬元、20萬元予乙○○，如60萬元、20萬元屬被上訴人對
      乙○○之債務，系爭協議書即屬上開條文所述，第三人即
      陳平池與債權人即乙○○訂立契約承擔債務人即被上訴人
      債務之債務承擔；雖上訴人並未簽名於系爭協議書上，但
      陳平池前開訴請確認於系爭協議書所載應退還上訴人80萬
      元、45萬元之債權及本票債權不存在之訴，臺中高分院97
      年度上字第193號事件審理時進行協議簡化爭點，確認不
      爭執之事實第2項即為「上訴人（即陳平池）依系爭協議
      書約定，已交付附表所示之本票予乙○○、曾穩達。曾穩
      達知悉且同意系爭協議書約定之內容」，此有臺中高分院
      97年度上字第193號判決可稽（原審卷第18頁背面），且
      經本院調卷查證屬實，法院審理後，亦判決陳平池請求確
      認與上訴人間80萬元、45萬元之債權及本票債權不存在部
      分敗訴，即陳平池依系爭協議書所載，應退還上訴人80萬
      元、45萬元之債權存在。上訴人既已在前開訴訟表示同意
      系爭協議書約定之內容，足認上訴人與陳平池、古度文間
      ，已就系爭借款成立債務承擔契約，依前開條文規定，系
      爭借款債務經陳平池承擔後，即移轉予陳平池，原債務人
      即被上訴人脫離原債務關係，應由承擔人對債權人負清償
      之責，上訴人復向原債務人即被上訴人請求清償系爭借款
      ，即無足取。
    (四)雖上訴人主張系爭協議書係乙○○代表被上訴人與陳平池
      成立之債務承擔契約，即債務人與第三人間成立之債務承
      擔契約，依民法第301條，非經債權人同意，對債權人不
      生效力；況陳平池依系爭協議書交付伊本票，伊勉予收下
      ，但言明屆期不獲付款，仍可向被上訴人追討等語。然簽
      署系爭協議書之乙○○、陳平池、古度文均係個人名義為
      之，並無任何乙○○代表被上訴人，或陳平池代表被上訴
      人之文字；且縱使系爭協議書為乙○○代表被上訴人與陳
      平池成立債務承擔契約，即債務人與第三人間之債務承擔
      契約，上訴人亦已為同意協議書之表示，已如前述，其債
      務承擔亦對上訴人發生效力。再查證人乙○○固證稱陳平
      池簽發的票是伊交予上訴人，伊告訴上訴人如票未兌現，
      由被上訴人負責，陳平池亦答應如票未兌現，仍由被上訴
      人負責等語（本審卷第42、43頁），證人古度文亦證稱萬
      一伊與陳平池簽發之票據未兌現，基本上仍為被上訴人之
      帳，並非伊個人之欠款等語（本審卷第44頁）。按債務承
      擔，在學理上有免責的債務承擔及非免責的債務承擔之別
      ，前者於契約生效後原債務人脫離債務關係，後者有稱為
      併存之債務承擔，指第三人加入債務關係與原債務人併負
      同一之債務，原債務人並未脫離債務關係，前者為民法第
      300條所明定，後者雖未設明文，惟學說及實務上均承認
      之。系爭協議書僅約定乙○○辭去被上訴人董事長及董事
      長兼苗栗縣區總會會長之職務；陳平池應支付乙○○60萬
      元，另支付20萬元予乙○○；陳平池應退還上訴人代墊被
      上訴人開銷費用45萬元；陳平池應退還陳勇助及上訴人各
      80萬元，由古度文負連帶保證責任，並無任何陳平池加入
      債務關係，而與被上訴人併負同一債務之文字，仍應屬民
      法第300條免責之債務承擔。至乙○○、古度文所稱陳平
      池簽發票據未兌現，仍由被上訴人負責等語，不惟未明文
      記載於系爭協議書，且乙○○為系爭協議書之甲方，與上
      訴人同為被上訴人之債權人，被上訴人如未脫離債務關係
      ，其亦得向被上訴人求償，而古度文為系爭協議書之丙方
      ，為陳平池連帶保證人，如被上訴人未脫離債務關係，即
      得分擔其因連帶保證之清償責任，是二證人均俱利害關係
      ，系爭協議書既無明文約定被上訴人仍負清償責任，自難
      僅依證人所言，即為上訴人有利之認定。
八、綜上，系爭借款債務已因上訴人知悉且同意系爭協議書之內
    容，足認上訴人與陳平池、古度文間，已就系爭借款成立債
    務承擔契約，系爭借款債務經陳平池承擔後，即移轉予陳平
    池，原債務人即被上訴人脫離原債務關係，應由承擔人對債
    權人負清償之責，上訴人復向原債務人即被上訴人請求清償
    系爭借款80萬元、45萬元，即屬無據，上訴人請求被上訴人
    清償借款既屬無據，就被上訴人抵銷抗辯之爭點，即無庸論
    述。從而，上訴人依消費借貸法律關係，請求被上訴人給付
    125萬元，及自95年1月1日起至清償日止，按週年利率5％計
    算之利息，為無理由，不應准許，其假執行之聲請亦失所附
    麗，應併予駁回。原審為上訴人敗訴之判決，及駁回其假執
    行之聲請，並無不合。上訴意旨指摘原判決不當，求予廢棄
    改判，為無理由，應予駁回。
九、本件事實已臻明確，兩造其餘攻擊或防禦之方法，經核於判
    決結果無何影響，爰不一一論述，附此敘明。
十、據上論結，本件上訴為無理由，依民事訴訟法第449條第1項
    、第78條，判決如主文。
中    華    民    國    99    年    8     月    3     日
                    民事第三庭
                        審判長法  官  林敬修
                              法  官  張靜女
                              法  官  吳青蓉
正本係照原本作成。
不得上訴。
中    華    民    國    99    年    8     月    10    日
                              書記官  吳碧玲

司法院資訊處製作；財團法人民間司法改革基金會備份。
